臺灣高等法院刑事判決　　　　　　　 96年度交上易字第147號
上　訴　人　臺灣板橋地方法院檢察署檢察官
被　　　告　甲○○
選任辯護人　林宗竭律師
上列上訴人，因被告過失致死案件，不服臺灣板橋地方法院95年
度交易字第623號，中華民國96年3月5 日第一審判決（起訴案號
：臺灣板橋地方法院檢察署95年度偵字第3242號），提起上訴，
本院判決如下：
    主  文
上訴駁回。
    理  由
一、公訴意旨略以：被告甲○○於民國95年1月1日23時43分許，
    駕駛車號7396-EA 號自用小客車，沿臺北縣中和市○○路往
    板橋方向行駛，行經上開路段近「中和抽水站」前，原應注
    意車前狀況並隨時採取必要之安全措施，且依當時天候晴，
    夜間有照明光線，路面乾燥無缺陷，視距良好，無障礙物，
    且車流稀少等情形，復無不能注意之特別情事，適被害人程
    憲功騎乘車號CVL-976 號重型機車，沿同路往永和方向行駛
    ，行經該處因不明原因驟然跨越雙黃線駛入對向車道（即被
    告所行駛之車道），詎被告竟疏未注意車前狀況並採取緊急
    煞車或向路旁閃避等必要之應變措施，以避免兩車發生對撞
    ，俾降低雙方因事故所可能遭受之損害，致與被害人程憲功
    所騎乘之上開機車迎面發生對撞，造成被害人程憲功受有胸
    腔內出血之傷害，雖經送醫急救後，仍因上開傷勢導致低血
    容性休克而不治死亡，因認被告涉有刑法第276條第1項過失
    致死罪嫌云云。
二、按，犯罪事實應依證據認定之，無證據不得認定犯罪事實，
    刑事訴訟法第154條第2項定有明文。又按，認定不利於被告
    之事實，須依積極證據，苟積極證據不足為不利於被告事實
    之認定時，即應為有利於被告之認定，更不必有何有利證據
    ；認定犯罪事實所憑證據，雖不以直接證據為限，間接證據
    亦包括在內，然而無論直接或間接證據，其為訴訟上之證明
    ，須於通常一般之人均不致有所懷疑，而得確信其為真實之
    程度者，始得據為有罪之認定，倘其證明尚未達到此一程度
    ，而有合理之懷疑存在時，事實審法院復已就其心證上理由
    予以闡述，敘明其如何無從為有罪之確信，因而為無罪判決
    ，尚不得任意指為違法（最高法院30年度上字第816 號、76
    年度台上字第4986號判例意旨參照）。
三、本件公訴人認被告涉有過失致死罪嫌，無非以被告甲○○之
    供述、證人陳俊曄證述、道路交通事故現場圖、道路交通事
    故調查報告表、肇事現場及車損照片、道路交通事故肇事人
    自首情形紀錄表、臺灣板橋地方法院檢察署相驗屍體證明書
    、驗斷書、相驗照片等，資為論據。本院及原審訊據被告，
    固坦承其於上開時地，駕駛車號7396-EA 號自用小客車，與
    被害人程憲功所騎乘車號CVL-976 號重型機車發生碰撞肇事
    ，致被害人程憲功人車倒地、送醫不治死亡之事實，惟堅決
    否認有過失致死犯行，並先後辯稱：其當時係在行車方向，
    正常駕駛自用小客車，並無超速或其他違規行為，被害人程
    憲功當時在對向騎乘機車，突然快速朝其方向衝過來，事發
    突然，行車方向亦僅有一車道，其僅能立即採煞車，無從為
    其他應變措施，不能避免兩車發生碰撞，已盡注意義務，並
    無任何過失等語。經查：
(一)被告甲○○於上開時地，駕駛車號7396-EA 號自用小客車，
    與被害人程憲功所騎乘車號CVL-976 號重型機車發生碰撞之
    情事，致被害人程憲功人車倒地、送醫不治死亡事實，業據
    被告於偵審中供承無訛，且有道路交通事故現場圖、道路交
    通事故調查報告表、肇事現場及車損照片、道路交通事故肇
    事人自首情形紀錄表、臺灣板橋地方法院檢察署相驗屍體證
    明書、驗斷書、相驗照片可證，此部分事實，洵堪認定。
(二)被告以上情置辯，本案爭點厥在：被告對於本件車禍事故之
    發生，究竟有無過失？
    1.按，行為人雖非故意，但按其情節應注意，並能注意，而
      不注意者，為過失；行為人對於構成犯罪之事實，雖預見
      其能發生而確信其不發生者，以過失論，刑法第14條定有
      明文。汽車駕駛人對於防止危險發生之相關交通法令之規
      定，業已遵守，並盡相當之注意義務，以防止危險發生，
      始可信賴他人亦能遵守交通規則並盡同等注意義務，若因
      此而發生交通事故，方得以信賴原則為由免除過失責任（
      最高法院84年台上字第5360號判例參照）。換言之，駕駛
      人已遵守交通規則，並盡相當注意義務以防止危險發生，
      即有信賴原則之適用，而得免除過失責任。蓋汽車駕駛人
      依規定遵守交通規則行車時，得信賴其他汽車駕駛人亦能
      遵守交通規則，故關於他人違規行為所導致之危險，僅就
      可預見，且有充足時間可採取適當之措施以避免結果之發
      生時，負其責任，對於他人突發不可知之違規行為並無防
      止之義務。刑法上之過失犯，以行為人對於犯罪結果之發
      生按其情節應注意，並能注意，而不注意者，始克相當；
      若事出突然，依當時情形，不能注意時，縱有結果發生，
      仍不得令負過失責任（最高法院87年台上字第2457號判決
      參照）。
    2.本件肇事路段臺北縣中和市○○路「中和抽水站」前道路
      ，為雙向單車道，往板橋方向車道寬3.3 公尺，往永和方
      向車道寬3.5 公尺，中間繪有雙黃實線分向限制線，速限
      為時速50公里；於肇事後，被告所駕駛車號7396-EL 號自
      用小客車、被害人程憲功騎乘之車號CVL-976 號重型機車
      及其散落物，最後靜止位置均在往板橋方向車道內等情，
      有道路交通事故現場圖、道路交通事故調查報告表、現場
      照片在卷可稽，此等情節至為明確。被告駕駛上開自用小
      客車，原本即在往板橋方向車道行駛，肇事後雙方車輛均
      無移動等情，業據證人即現場目擊者陳俊曄到庭證稱明確
      （原審卷60頁）。再依車損照片所示，被告自用小客車、
      被害人機車之主要受損情形，均係車頭嚴重毀損，顯係兩
      車迎面對撞所致，堪認被害人當時行車方向，係與被告呈
      對向行駛之關係，亦即被害人當時應係往永和方向行駛。
      茲按，分向限制線，係用以劃分路面成雙向車道，禁止車
      輛跨越行駛，並不得迴轉，道路交通標誌標線號誌設置規
      則第165條第1項定有明文。準此，被害人當時在繪有分向
      限制線肇事現場，駕駛機車往永和方向行駛，竟闖入對向
      即往板橋方向車道，而與被告駕駛之自用小客車發生對撞
      ，則被害人有跨越分向限制線違規之事實，甚為灼然。
    3.被告自始至終均供稱其當時行車速度約時速40公里，未逾
      現場規定限速即時速50公里。又被告係依正常速度行駛在
      規定車道，並無跨越中線、左右偏晃等不正常駕駛行為，
      迭據證人陳俊曄於警詢（偵查卷16頁）、偵訊（偵查卷第
      112 頁）及原審時證述屬實（原審卷62頁）。證人陳俊曄
      係因乘坐友人機車，同向行駛於被告自用小客車右後方，
      適巧目睹本件肇事情形，與被告、被害人均不相識，洵無
      偏坦迴護之虞，所為證述，應值採信，足認被告當時確係
      正常行駛於規定車道，並無異常情況。雖證人陳俊曄稱伊
      當時機車速度約時速50至60公里，但既已陳明：「可確定
      我車道之自小客貨車（指被告駕駛之自用小客車）依正常
      速度行駛」（偵查卷16頁）、「當時我前方的休旅車（指
      被告駕駛自用小客車）應該沒有超速」等語（偵查卷 111
      頁），且於原審證稱上揭時速50至60公里之說，乃憑感覺
      判斷，因當時是被搭載，會覺得比自己騎車的速度還快，
      實際速度可能少於50至60公里等語（原審卷61頁），顯不
      能憑上揭證言，遽認被告當時行車速度必定超過限速時速
      50公里。況且，被告之自用小客車與被害人機車碰撞後，
      瞬間就停下來，並無繼續往前衝撞事實，亦無明顯之煞車
      聲音等情，業據證人陳俊曄結證在卷（原審卷61頁），而
      員警林言革亦證稱：現場雙向都沒有煞車痕跡（原審卷64
      頁），益徵被告之行車速度確實不快。然依卷附照片顯示
      車損情況，兩車於迎面對撞後，車頭均嚴重毀損，足見撞
      擊力道甚大，被害人機車車體碎片甚至插入自用小客車車
      頭，衡情應係被害人機車速度甚快所致，兼以現場無任何
      煞車、刮地痕跡，且證人陳俊曄證稱於聽到撞擊聲前，沒
      有看見被害人機車等情（原審卷62、63頁），堪認被告所
      辯：被害人之機車是從對向車道突然快速朝其方向衝過來
      等語，尚非全然無據，洵堪採取。
    4.再按，汽車行駛時，駕駛人應注意車前狀況及兩車併行之
      間隔，並隨時採取必要之安全措施，道路交通安全規則第
      94條第3 項定有明文，此屬駕駛動力交通工具者所應共同
      遵循之基本注意義務。惟其前提，亦須限於有注意可能性
      。倘事出突然，行為人對於車前狀況不可預見，且無充足
      時間可採取適當之措施者，法律自不能強人所難，任意課
      予行為人防範或避免結果發生義務。本件肇事路段為雙向
      單車道，繪有雙黃實線之分向限制線，被告駕駛自用小客
      車行駛於規定車道，無超速或其他違規實據，俱如前述，
      本得信賴其他用路人亦會遵守交通規則。被害人騎乘機車
      不依規定車道行駛，貿然跨越分向限制線，從對向車道突
      然快速朝被告方向衝過來，被告係一般通常之人，值此之
      際，依其注意及反應能力，能否事先預見且及時應變，洵
      不能無疑。
    5.本件經送臺北縣車輛行車事故鑑定委員會鑑定結果，認定
      ：「程憲功駕駛普通重型機車，不明原因違規跨越分向限
      制線駛入來車道，為肇事原因。甲○○駕駛自用小客車，
      無肇事因素」；嗣經送請臺灣省車輛行車事故覆議鑑定委
      員會覆議結果，亦照原鑑定意見通過，僅將文詞改為：「
      程憲功夜晚駕駛重機車，於劃設分向限制線路段侵入對向
      來車道行駛不當，為肇事原因」，有臺北縣車輛行車事故
      鑑定委員會95年3 月15日北縣鑑字第950249號鑑定意見書
      （偵查卷50、51頁）、臺灣省車輛行車事故覆議鑑定委員
      會95年5月16日府覆議字第0950100272號函各1件（偵查卷
      108 頁）附卷可參。是本件被告駕駛自用小客車依規定行
      駛於市區道路，查無證據足認有何違規或疏於注意情事，
      揆諸前揭說明，自可主張信賴原則之適用，難認其就本件
      車禍，具有過失情節。綜上所述，本件依公訴人所提證據
      ，不足以證明被告有應注意能注意而不注意之過失情節，
      依「罪證有疑，利於被告」原則，被告辯稱其已盡注意義
      務等語，洵堪採信。此外，復查無其他證據足資證明被告
      有公訴人所指之過失致死犯行，原審依法為被告無罪諭知
      ，核無不合。
四、檢察官依告訴人請求提起上訴，固非無見，告訴人於本院96
    年5 月14日準備程序時主張被告應有過失云云，本院為慎重
    起見，依職權函請中央警察大學鑑定，該校因案件已飽和，
    建請改送其他單位，本院另函請交通大學鑑定，據該校96年
    8 月29日檢送鑑定意見書，認定「程憲功夜間駕駛重型機車
    ，因疲勞失控，跨越分向限制線，侵入來車道，為肇事原因
    。甲○○駕駛小客車應無肇事因素」，佐以上開台北縣車輛
    行車事故鑑定委員會、臺灣省車輛行車事故覆議鑑定委員會
    鑑驗結果，再參以被害人母親伏起雲於相驗案件陳稱內容（
    參見相驗卷32、33頁），堪認被害人於案發前確有疲勞情事
    ，則上開鑑定結果，足認與事實相符，自堪採取。又告訴人
    於本院指稱依兩車相撞情節，與被告所辯機車係由左前方而
    來云云，有所未符，質疑被告有疏未注意車前之過失。但查
    ，駕駛者於突發狀況下，與對向侵入之車輛相撞，縱曾有該
    陳稱，但本件車禍發生在被告行進方向車道內，此有車損相
    片、現場圖等可憑，並經證人陳俊曄於偵審中證述至詳，法
    院自得依此客觀證據，綜合認定事實。況且，交通大學鑑定
    意見，就車禍發生情形亦有詳細論述，可見告訴人上開指稱
    ，難據為被告不利認定。告訴人質疑該次鑑定非完整鑑定，
    且請求鑑定人具結作證，核無可採，亦非必要。此外，告訴
    人或檢察官，別無其他客觀證據提出，從而，本件上訴核為
    無理由，自應予駁回。
據上論斷，應依刑事訴訟法第368條，判決如主文。
本案經檢察官呂文忠到庭執行職務
中　　華　　民　　國　　96　　年　　9 　　月　　27　　日
                  刑事第十四庭審判長法　官  陳志洋
                                    法　官  沈宜生
                                    法  官  蔡聰明
以上正本證明與原本無異。
不得上訴。
                                    書記官  陳建邦
中　　華　　民　　國　　96　　年　　9 　　月　　29　　日
